臺灣高等法院刑事判決
109年度上訴字第4597號
上  訴  人  臺灣臺北地方檢察署檢察官王巧玲
被      告  鄭伊真




上列上訴人因被告詐欺等案件，不服臺灣臺北地方法院109年度
審訴字第300號，中華民國109年11月4日第一審判決（起訴案號
：臺灣臺北地方檢察署109年度偵字第1916、6000號），提起上
訴，本院判決如下：
    主  文
原判決撤銷。
鄭伊真犯三人以上共同詐欺取財罪，共貳罪，各處有期徒刑壹年
貳月。應執行有期徒刑壹年陸月。
    事  實
一、鄭伊真（綽號「糖果」）與翁姿詠（微信暱稱「阿軒」、現
　　由原審通緝中）於民國108 年10月間某日，加入吳粲翊（綽
　　號「鬼少」）、賴鴻祥（綽號「阿緯」）（以上2 人現由檢
　　察官另行偵辦中）等人所屬之具有持續性、牟利性及有結構
    性之詐欺集團犯罪組織，而共同基於三人以上意圖為自己不
    法所有之各別詐欺取財、意圖隱匿特定犯罪所得去向之洗錢
    等犯意聯絡，推由不詳成員分擔對被害人實行詐術騙財，再
    由鄭伊真、翁姿詠輪流分擔提領贓款之車手或在旁照應把風
    之角色（俗稱照水），其等並可獲得所提領贓款一定比例之
    報酬。謀議分工既定，其等即先由不詳身分之騙徒以如附表
    「被害人被騙情節及被告參與情形」欄所示之詐騙手法，分
    別向附表所示之被害人吳明輝、陳康興等2人行騙，致其等
    因而受騙，而各匯款如該附表所示之款項至附表所示之人頭
    帳戶內，鄭伊真、翁姿詠再依指示共同前往提款，而先後於
    如附表「被害人被騙情節及被告參與情形」欄所示之時間、
    地點，持人頭帳戶之提款卡各提領出如該附表所示之贓款後
    ，即由鄭伊真將贓款交付翁姿詠處理，或由翁姿詠交付吳粲
    翊處理，以隱匿該等贓款之去向。惟鄭伊真迄至查獲，仍未
    獲取犯罪所得之報酬。
二、案經陳康興、吳明輝訴由臺北市政府警察局中正第二分局、
    新北市政府警察局新店分局報請臺灣臺北地方檢察署檢察官
    偵查起訴。
　　理  由
一、關於證據能力部分：
    本判決所引用之證據資料，無論供述證據或非供述證據，檢
    察官及被告鄭伊真均同意有證據能力（見本院卷第114至116
    頁），且本院審酌該等供述證據作成時之情況，認為適當，
    非供述證據，亦查無非法取得而應予排除之情形，自均得作
    為證據。
二、認定犯罪事實所憑之證據及理由：
    上開犯罪事實（含附表所列事實），已據被告鄭伊真自白明
    確，並有如附表證據欄所示之證據可參。按共同實行犯罪行
    為之人，在合同意思範圍以內，各自分擔犯罪行為之一部，
    相互利用他人之行為，以達其犯罪之目的者，即應對於全部
    所發生之結果，共同負責，不問犯罪動機起於何人，亦不必
    每一階段犯行，均經參與；且數共同正犯之間，原不以直接
    發生犯意聯絡者為限，即有間接之聯絡者，亦包括在內。本
    案被告所為雖非分擔實行詐騙被害人等財物之行為，而係分
    擔出面提領贓款或提款時之把風行為，然詐騙他人財物，目
    的即在於終局取得騙取之財物，否則僅有行騙之人實行詐財
    ，而無同夥出面取得並保有所騙財物，對其等而言，根本是
    白忙一場，顯非其等謀議詐欺取財犯罪之本意，因此被告所
    分擔之取款車手、照水等任務，對遂行其等犯罪目的至關重
    要，顯屬其等為詐欺取財犯罪決意與計畫內之一環，被告既
    與共犯間有詐欺取財之犯意聯絡，其所分擔部分縱使非屬詐
    欺取財犯罪之構成要件行為，仍應對本案之詐欺取財行為同
    負共同正犯之責任甚明。又被告於領取贓款後，即將之交付
    共犯翁姿詠處理，或於翁姿詠領取贓款後，即轉交上手成員
    吳粲翊處理，觀之其等所參與者均屬該集團之出面領款或取
    款等易曝露身分而具高風險之工作，則其等應僅屬該集團內
    之底層人員，對於之贓款流向，當僅係過手而已，該等贓款
    之去向應已不明，是被告亦有參與隱匿本案贓款去向之洗錢
    犯行無疑。據上，本案事證明確，被告之自白與事實相符，
    其所為如附表所示2次三人以上共同犯詐欺取財及隱匿贓款
    去向等犯行，均可認定。
三、論罪科刑：
  ㈠核被告上開所為，均係犯刑法第339條之4第1項第2款之三人
    以上共同詐欺取財罪及洗錢防制法第14條第1項之普通洗錢
    罪（關於被告所犯參與犯罪組織罪部分，詳下述不另為免訴
    判決之諭知所敘）。至於附表編號2部分，起訴書雖漏未論
    列被害人陳康興匯入陳豐陞帳戶之12萬元及洪嘉琦帳戶之16
    萬元，惟此部分因係該詐騙集團成員出於同一詐騙事由向陳
    康興行騙，使其陷入錯誤而接續匯出，侵害同一法益，與匯
    入鍾侑享帳戶部分具有接續犯之一罪關係，是此部分為起訴
    效力所及，本院自應併予審理，原審漏未併予審理，有對已
    受請求之事項而未予判決之違誤。又被告與共犯翁姿詠於如
    附表編號1、2所示之密接時間，各接續多次提領該等詐騙所
    得贓款，各行為之獨立性薄弱，且各僅侵害同一法益，均應
    評價為數個舉動之接續進行，亦皆屬接續犯之一罪。被告就
    上開各次犯行，與犯罪事實欄所載（含附表）之集團成員間
    ，均具有犯意之聯絡及行為之分擔，依刑法第28條規定，皆
    為共同正犯。
　㈡被告所參與之本案犯行，各係在同一犯罪決意及預定計畫下
    所為，因果歷程並未中斷，應各僅係一個犯罪行為，則其各
    以一行為而觸犯上開數罪名，皆為想像競合犯，依刑法第55
    條規定，均應從一重論以刑法第339條之4第1項第2款之三人
    以上共同犯詐欺取財既遂罪。又其所為如附表所示之2次犯
    行間，犯意各別、被害客體互殊為數罪，應予分論併罰。
　㈢審酌被告身體健全非無謀生能力，卻不思循正當途徑獲取財
    物，竟參與本案犯行分擔車手或照水之工作，意圖以此等方
    式獲取不法利益，造成被害人等受有財產上之損害，並導致
    人際間之信賴感瓦解，影響社會治安甚鉅，且因其掩飾犯罪
    贓款之去向，致使檢警機關難以追查犯罪所得之去向，所為
    至有可議；並考量其犯後承認犯行，惟未賠償被害人等所受
    損害之態度；兼衡其犯罪之動機、目的、手段、參與犯罪之
    情節、未獲得犯罪所得、國小畢業之智識程度、未婚、有母
    親須扶養、先前從事人力派遣工作、每日收入約1千餘元等
    生活狀況，以及所生危害等一切情狀；並審酌被告所犯2罪
    之犯罪本質相同，均屬侵害財產法益之罪，且犯罪時間尚屬
    緊密，各罪之獨立性較低，相當之刑期即足以發揮刑罰嚇阻
    犯罪之功能及達矯治之必要程度，兼衡其現年為20餘歲之日
    後更生等總體評價。原審於斟酌量刑之一切情狀後，對被告
　　所犯如附表所示2罪，均量處有期徒刑1年2月及合併定刑1年
    6月等節，雖然就被告如附表編號2所示之犯行，有如上所述
    漏未審酌部分犯罪事實之情形，但考量其參與犯罪之情節並
    無不同，量刑因子變化不大，基於罪刑相當原則，爰就各罪
    仍量處與原審所科相同之宣告刑，及定與原審相同之應執行
    之刑。至於洗錢防制法第14條第1 項洗錢罪之主刑，雖有「
    併科5 百萬元以下罰金」之規定，但因想像競合犯之構成，
    係以一行為而觸犯數罪名，則從行為責任理論，其既僅有「
    一行為」，國家對之自亦僅有一個刑罰權，所稱「從一重處
    斷者」，不僅「罪名」從一重處斷論以一罪，刑罰亦從該重
    罪所定之法定刑予以處罰，僅刑度方面，依刑法第55條規定
    不得科以較輕罪名所定最輕本刑以下之刑而已，非謂從一重
    處斷後，尚應併科以輕罪之刑（指主刑），方能避免對「一
    行為而觸犯數罪名」之裁判上一罪評價、處罰過度（最高法
    院109年度台上字第4009號判決意旨參照）。因此，本案即
    無對被告諭知併科罰金之必要。
四、關於沒收部分：
　　關於被告所提領之贓款，其已交出而未保有，且其亦未因本
    案犯行而獲取報酬等節，已據其供述明確（見偵6000號卷第
    15頁、原審卷第197頁）。而檢察官又未能證明被告享有該
    等贓款及實際上獲得若干報酬，因此自無從對被告諭知沒收
    犯罪所得，併此敘明。
五、不另為免訴判決之諭知部分：
　  起訴書雖認被告加入上開詐欺集團，尚構成組織犯罪防制條
    例第3條第1項後段之參與犯罪組織罪。惟按行為人以一參與
    詐欺犯罪組織，並分工加重詐欺行為，同時觸犯參與犯罪組
    織罪及加重詐欺取財罪，雖其參與犯罪組織之時、地與加重
    詐欺取財之時、地，在自然意義上非完全一致，然二者仍有
    部分合致，且犯罪目的單一，依一般社會通念，認應評價為
    一罪方符合刑罰公平原則，應屬想像競合犯。又加重詐欺罪
    係侵害個人財產法益之犯罪，其罪數計算，以被害人數、被
    害次數之多寡，決定其犯罪之罪數，與參與犯罪組織罪之侵
    害社會法益，係以行為人所侵害之社會全體利益為準據，而
    僅認定成立一個犯罪行為，有所不同。因此，倘若行為人於
    參與犯罪組織之繼續中，先後加重詐欺數人財物，由於行為
    人僅為一參與組織行為，侵害一社會法益，應僅就首次犯行
    論以參與犯罪組織罪及加重詐欺罪之想像競合犯，其後之犯
    行，乃為其參與犯罪組織之繼續行為，為避免重複評價，當
    無從將一參與犯罪組織行為割裂再另論一參與犯罪組織罪，
    而與其後所犯加重詐欺罪從一重論處之餘地。經查，被告上
    開參與犯罪組織之犯行，已經原審法院另以108年度訴字第9
    19號刑事判決予以認定、論罪，並業於109年12月7日確定，
    有上開案號之刑事判決及被告之前案紀錄表在卷可考（見本
    院卷第53至67、71頁），則依刑事訴訟法第302條第1款規定
    ，本應諭知為免訴之判決，然因此部分與被告加入該犯罪組
    織之首次犯行即附表編號1之犯行間，具有想像競合之裁判
    上一罪關係，爰就此部分不另為免訴判決之諭知。原審未及
    審酌此情，而為不另為不受理之諭知，即有未洽。　　
六、撤銷原判決之理由：　　
　㈠檢察官上訴略以：原審既對被告所犯參與犯罪組織罪嫌部分
    為不另不受理之諭知，然卻依簡式審判程序審理，有違刑事
    訴訟法第273條之1規定之立法意旨。其次，被告就本案參與
    犯罪組織之擔任提領贓款車手，與其「前案」即原審法院10
    8年度訴字第919號一案所參與者，雖屬同一犯罪組織，然本
    案之被害人為陳康興、吳明輝，而其「前案」之被害人則為
    陸啓強、陳吳焜，侵害之法益不同，皆具獨立性，自應予以
    分論併罰，是被告所為本案與「前案」，非屬同一案件，自
    無重複繫屬之情形，原審以本案繫屬在後為由，而判決不另
    為不受理諭知，於法顯有未合。再者，被告所為犯行危及社
    會治安，亦未賠償被害人等之損害，原判決量刑過輕等語。
    經查：
　⒈按現行刑事訴訟法之設計，為能堅實第一審之審判程序，是
    以通常刑事案件之第一審審判程序，原則上係採合議庭程序
    ，至於刑事訴訟法第273條之1第1項所規定簡式審判程序之
    適用，應屬例外之情形，始得為之，則就例外規定適用範圍
    之擴張，尤其應力求謹慎，避免例外之擴張，產生侵蝕合議
    庭審判之原則。又刑事訴訟法第273條之1第2項規定，於裁
    定進行簡式審判程序後，法院為前項裁定後，認有不得或不
    宜者，應撤銷原裁定，依通常程序審判之。所謂「不得或不
    宜者」，依據立法理由例示：「法院嗣後懷疑被告自白是否
    具有真實性，則基於刑事訴訟重在實現正義及發見真實之必
    要，自以仍依通常程序慎重處理為當；又如一案中數共同被
    告，僅其中一部分被告自白犯罪，或被告對於裁判上一罪之
    案件僅就部分自白犯罪時，因該等情形有證據共通之關係，
    若割裂適用而異其審理程序，對於訴訟經濟之實現，要無助
    益，此時，自亦以適用通常程序為宜。」則據此立法理由所
    示，一部無罪、免訴或不受理諭知之案件，包含一部事實，
    不另為無罪、免訴或不受理諭知之情形，均不得或不宜為簡
    式審判。按此，原審既對本案一部分事實為不另為不受理之
    諭知，自以適用通常程序為宜。是檢察官指摘原審依簡式審
    判程序審理有所未當乙節，尚屬有據。惟本案既經上訴由本
    院依通常程序審理，原審該訴訟程序上之瑕疵，對本院審判
    程序之合法性不生影響，自無須發回原審更為審理。
　⒉原判決就被告涉犯之參與犯罪組織罪部分，應為不另為免訴
    判決之諭知，卻因未及審酌而為不另為不受理諭知，有所未
    當乙節，已如上述。檢察官上訴主張被告所涉之參與犯罪組
    織罪應為數罪云云，尚無足取。
  ⒊至於檢察官上訴指摘原審量刑過輕云云乙節，經核如上所述
    ，並無理由。
　㈡此外，原審就被告所參與如附表編號2之犯行部分，有如上所
    述，對已受請求之事項而未予判決之違誤。此部分雖未據檢
    察官上訴指摘，但既有違誤，本院仍應予指明。
  ㈢據上，原判決既有如上所述違誤、可議之處，即無可維持，
    應由本院撤銷改判。　　
七、綜上所述，檢察官之上訴為部分有理由、部分無理由，且原
    判決另有違誤可議之處，本院即應予撤銷並改判如主文第二
    項所示。
據上論斷，應依刑事訴訟法第369條第1項前段、第364條、第299
條第1項前段，判決如主文。
本案經臺灣臺北地方檢察署檢察官陳鴻濤起訴，臺灣高等檢察署
檢察官賴正聲到庭執行職務。
中　　華　　民　　國　　110 　年　　3　　 月　　17　　日
                  刑事第二十二庭審判長法　官  洪于智
                                      法　官  汪怡君
                                      法　官  陳銘壎
以上正本證明與原本無異。
如不服本判決，應於收受送達後20日內向本院提出上訴書狀，其
未敘述上訴之理由者並得於提起上訴後20日內向本院補提理由書
（均須按他造當事人之人數附繕本）「切勿逕送上級法院」。
                                      書記官  吳思葦
中　　華　　民　　國　　110 　年　　3　　 月　　17　　日
附錄：本案論罪科刑法條全文
中華民國刑法第339條之4
犯第339條詐欺罪而有下列情形之一者，處1年以上7年以下有期
徒刑，得併科1百萬元以下罰金：
一、冒用政府機關或公務員名義犯之。
二、三人以上共同犯之。
三、以廣播電視、電子通訊、網際網路或其他媒體等傳播工具，
    對公眾散布而犯之。
前項之未遂犯罰之。
洗錢防制法第2條
本法所稱洗錢，指下列行為：
一、意圖掩飾或隱匿特定犯罪所得來源，或使他人逃避刑事追訴
    ，而移轉或變更特定犯罪所得。
二、掩飾或隱匿特定犯罪所得之本質、來源、去向、所在、所有
    權、處分權或其他權益者。
三、收受、持有或使用他人之特定犯罪所得。
洗錢防制法第14條
有第二條各款所列洗錢行為者，處7年以下有期徒刑，併科新臺
幣5百萬元以下罰金。
前項之未遂犯罰之。
前二項情形，不得科以超過其特定犯罪所定最重本刑之刑。
附表：
編號 被害人被騙情節及被告參與情形       證      據      1（即  起訴書犯罪事實二部分) 吳明輝於民國108年10月14日上午10至11時之際，接獲由上開詐騙集團不詳身分騙徒假冒為其友人之電話，騙稱：欲至南部買地，要向其借錢等語，其信以為真而陷於錯誤，隨即於同日前往桃園市龜山區民安郵局臨櫃匯款新台幣（下同）15萬元，至該騙徒指示之葉英蟬所設局號0000000、帳號0000000號之郵局帳戶內而受騙。嗣鄭伊真、翁姿詠即依指示，由鄭伊真持翁姿詠交付之上開人頭帳戶提款卡接續為下列提款，翁姿詠則在旁把風： ⒈108年10月14日中午12時17分    至19分許之間，在新北市○○   區○○路0段0號中國信託銀行   新店分行之自動提款機，接續   提款2萬元2次、1萬元1次。 ⒉108年10月14日中午12時21分   至38分許之間，在新北市○○區○○路0段000號台新銀行新店分行之自動提款機，接續提款2萬元3次。 ⒊108年10月14日中午12時25分許，在新北市○○區○○路0段000號台北富邦銀行北新分行之自動提款機，提款2萬元。 ⒋108年10月14日中午12時31分許，在新北市○○區○○路0段000號台北富邦銀行北新分行之自動提款機，提款2萬元。 總計鄭伊真共提領15萬元贓款，其於提領後，隨即將該等贓款及提款卡交付翁姿詠處理（以上各次提款，起訴書之附表雖均加計跨行提款之手續費5元，惟該等手續費係銀行扣走，不得計入被告提領之數額內。下述之提款數額，起訴書附表之記載，亦有此情形，不再贅述）。 1.被告之自白（見偵6000   號卷第13至15頁、原審   卷第196、204頁、本院   卷第114、146至149頁) 2.共犯翁姿詠、吳粲翊之陳述（見偵1916號卷第16、135頁） 3.被害人吳明輝之指述（見偵6000號卷第29至33頁） 4.中華郵政存摺影本、無摺存款存款人收執聯（見偵6000號卷第43、45頁） 5.桃園市政府警察局龜山分局龜山派出所受理詐騙帳戶通報警示簡便格式表、受理各類案件紀錄表、受理刑事案件報案三聯單、內政部警政署反詐騙諮詢專線紀錄表（見偵6000號卷第39、41、63、65頁） 6.葉英蟬左揭郵局帳戶歷史交易清單（見偵6000號卷第53、54頁） 7.鄭伊真持左揭人頭帳戶提款卡提款之監視器畫面翻拍照片及提領處所資料（見偵6000號卷第9、10頁） 2（即  起訴書犯罪事實一部分) 陳康興於108年10月17日上午11時許，接獲由上開詐騙集團不詳身分騙徒假冒為其友人之電話，騙稱：因故缺錢急需用錢，要向其借錢等語，其信以為真而陷於錯誤，乃接續於下列時間至高雄市○○區○○路00號之郵局臨櫃匯款至指定之人頭帳戶： 1.108年10月17日上午11時17分   ，匯款15萬元至彰化商業銀行帳號00000000000000號鍾侑享帳戶。 2.108年10月17日下午3時18分   ，匯款12萬元至中華郵政帳號00000000000000號陳豐陞帳戶。 3.108年10月18日上午11時26分   ，匯款16萬元至元大商業銀行帳號00000000000000000號洪嘉琦帳戶。 因而共計受騙43萬元【起訴書就陳康興受騙之金額，雖未敘及上揭序號2、3合計28萬元部分，惟此部分為起訴效力所及，本院自應納入審理】。嗣鄭伊真、翁姿詠即依指示，由翁姿詠持吳粲翊所交付之上開鍾侑享帳戶之提款卡接續為下列提款，鄭伊真則在旁把風： ⒈108年10月17日下午2時17分   至20分許之間，在台北市○○區○○路0段000號超商內之中國信託銀行自動提款機，接續提款2萬元4次。 ⒉108年10月17日下午2時25分至26分許，在台北市○○區○○路0段000號超商內之國泰世華銀行自動提款機，接續提款2萬元2次。 ⒊108年10月17日下午2時29分許，在台北市○○區○○路0段000號超商內之中國信託銀行自動提款機，提款1萬元。 總計翁姿詠共提領13萬元贓款，其於提領後，隨後將該等贓款及提款卡交由吳粲翊處理。 1.被告之自白（見原審卷第196、204頁、本院   卷第114、146至149頁) 2.共犯翁姿詠、吳粲翊之陳述（見偵1916號卷第11至17、135頁) 3.被害人陳康興之指述（見偵1916號卷第143至145頁） 4.郵政匯款申請書3份（見偵1916號卷第147至151頁） 5.高雄市政府警察局苓雅分局成功路派出所受理詐騙帳戶通報警示簡便格式表、受理各類案件紀錄表、受理刑事案件報案三聯單、內政部警政署反詐騙諮詢專線紀錄表、金融機構聯防機制通報單（見偵1916號卷第119、153至159、167至175頁） 6.鍾侑享左揭彰化銀行帳戶存款交易查詢表（見偵1916號卷第100、101頁） 7.陳豐陞左揭郵局帳戶歷史交易清單（見偵1916號卷第109頁） 8.洪嘉琦左揭元大銀行帳戶客戶往來交易明細（見偵1916號卷第117、118頁）　 9.翁姿詠持左揭鍾侑享帳戶提款卡提款之監視器畫面翻拍照片及提領處所資料（見偵1916號卷第31至38頁）